【裁判字號】    89,易,1447
【裁判日期】    891115
【裁判案由】    誹謗
【裁判全文】
臺灣臺北地方法院刑事判決                        八十九年度易字第一四四七號
    公  訴  人  臺灣臺北地方法院檢察署檢察官
    被      告  庚○○
右列被告因誹謗案件，經檢察官提起公訴（八十九年度偵字第一一七九四號），本院
判決如左：
    主  文
庚○○意圖散布於眾，而指摘足以毀損他人名譽之事，科罰金肆仟元，如易服勞役，
以參佰元折算壹日。
    事  實
一、庚○○與丁○○同為登山會會員，於民國八十九年二月初，庚○○接獲一封以電
    腦打字之匿名信，內載「麗珠你偷漢子，．．．」，因庚○○已守寡多年，對於
    此封足以毀損名譽之信函十分憤怒，而依寄信地點推斷，認為係丁○○所為，乃
    於同年四月十九日前往丁○○工作之行政院農業委員會林業試驗所（下稱林業試
    驗所）理論，當天雙方在該所政風室主任甲○○辦公室內協調，因庚○○情緒激
    動，欲衝向丁○○，甲○○乃請丁○○先行離開，並婉言向庚○○表示，丁○○
    日後不會再和其有何瓜葛，庚○○始行離去。嗣於同年五月初，庚○○家中接到
    辱罵電話，認為係丁○○指使他人所為，乃於同年五月六日上午九時三十分許，
    至丁○○工作處所即台北市○○路五十三號林業實驗所四樓，其二人遂發生口角
    ，丁○○之同事丙○○為避免爭執擴大，乃將丁○○推進其辦公室內並將門帶上
    ，庚○○即站在丁○○辦公室門口，並意圖散佈於眾，在丁○○之同事丙○○、
    乙○○、己○○、古秀宇和丙○○之友人陳麟雄等人及不特定人得以共聞共見之
    狀態下，公然侮辱丁○○為「臭雞巴」、「爛查某」，並指摘丁○○「這對狗男
    女作的好事，年紀大的男人才會幹你，我才不把那種男人看在眼裡」等語，足以
    毀損丁○○名譽。
二、案經丁○○訴請台灣台北地方法院檢察署檢察官偵查起訴。
    理  由
一、訊據被告庚○○矢口否認有何右揭妨害名譽之犯行，辯稱：其當日（即五月六日
    ）係與丁○○相互對罵，不記得自己究竟說了哪些話，而當時之言語並未指摘具
    體之事實，尚與誹謗有間，且上開辦公室非屬公共空間，僅數人在場，亦未涉公
    然侮辱，又其與丁○○前因匿名信等事已有嫌隙，並已發生多次口角，本案發生
    時雙方均有類似之言語，故其當屬自衛、自辯或保護合法利益而以善意發表言論
    ，並無犯罪之故意，亦無散布於眾之意圖云云。經查：
  (一)右揭事實，業據告訴人丁○○於偵審中指訴綦詳，核與證人丙○○、己○○於偵
    審中和乙○○、陳麟雄於本院審理時及古秀宇於偵查中證述之情節相符，足見被
    告確有口出「臭雞巴、爛查某，這對狗男女作的好事，年紀大的男人才會幹你，
    我才不把那種男人看在眼裡」等語。
  (二)按刑法第三百零九條公然侮辱罪及刑法第三百十條誹謗罪之區別，在於稱侮辱者
    ，以言語或舉動相侵謾而言，稱誹謗者，以指摘或傳述足以毀壞他人名譽之事而
    言，故侮辱則無所謂事之真偽，而誹謗則有事之真偽應予分辨。本案中被告稱丁○○為「臭雞巴」、「爛查某」等語，一般人聽聞會立即產生被告在漫罵告訴人
    或輕蔑告訴人使其難堪之感覺，而無事之真偽可言，固屬侮辱；惟被告指稱告訴
    人為「這對狗男女作的好事，年紀大的男人才會幹你，我才不把那種男人看在眼
    裡」等語，已涉告訴人個人私德之指摘，其稱「我才不把那種男人看在眼裡」，
    更表示自己之意見，觀諸全語已足造成他人對告訴人品格、道德產生懷疑，足以
    貶損告訴人之名譽，一般人聽聞既會產生被告所言究竟是真或是偽之感覺，故被
    告此部分之言論，應屬誹謗甚明。
  (三)被告在丁○○任職之林業試驗所四樓辦公室門口為如事實欄所載之言語，而林業
    試驗所為一般政府單位，該所人員或訪客均得以進出或經過該處，斯時尚有上開
    多位證人在場，則被告在上開多位證人及不特定人得以共聞共見之狀態下，竟仍
    為如事實欄所載之言語，其具有將事實傳播於多數人，使他人得以知悉內容之意
    ，顯以公然方法意圖散佈於眾，是被告確有誹謗及公然侮辱之犯意，亦有散布於
    眾之意圖，至為灼然。
  (四)被告雖辯稱其與告訴人前因匿名信等事已有嫌隙，並已發生多次口角，本案發生
    時雙方均有類似之言語，故其當屬自衛、自辯或保護合法利益而以善意發表言論
    云云。惟查：被告於八十九年二月初接獲一封以電腦打字之匿名信，內載「麗珠
    你偷漢子，．．．」乙情，固有被告提出之匿名信一封為證，被告雖又陳稱：告
    訴人向其表示該匿名信係同在植物園運動之戊○○叫她孫子打字寄的，其詢問戊○○後，為戊○○所否認並質問告訴人，告訴人乃設宴向戊○○道歉，故其合理
    推論該匿名信係告訴人所為云云；然告訴人否認該匿名信係其所為，並陳稱：其
    僅向被告稱戊○○的孫子也會打電腦等語，並未表示該匿名信係戊○○叫其孫打
    字寄的，其也向戊○○解釋對她很抱歉，並請她原諒，係被告要求其才會在萬芳
    樓設席，但等不到被告，所以才用錄音存證等語；證人戊○○亦不否認告訴人上
    開陳述，並證稱：丁○○向其道歉，並說她也不知道是誰打的信等語，故該匿名
    信是否係告訴人所為，已堪置疑。被告另陳稱：於同年五月初家中接到辱罵電話
    ，其認為係丁○○指使他人所為云云，然為告訴人所否認，故難僅憑被告之指稱
    即遽認告訴人指使他人打辱罵電話。又被告陳稱：其當日（即五月六日）係與丁○○相互對罵，雙方均有類似之言語云云，然證人丙○○、乙○○、己○○於本
    院審理時均證稱：未聽到丁○○對庚○○有侮辱或誹謗的言語（見本院八十九年
    八月十六日、三十日筆錄），則尚難認告訴人有何與被告類似之侮辱或誹謗言語
    。綜上，既難認告訴人有何不利被告之言語或行為，被告稱其係自衛、自辯或保
    護合法之利益云云，顯屬無據。況以善意發表言論，而因自衛、自辯或保護合法
    之利益者，不罰，刑法第三百十一條第一款固定有明文，惟所稱善意者，乃惡意
    之對，係指行為人心意之初動，並無惡害於他人之故意者而言；本案被告口出如
    事實欄所示之惡劣詞句指摘告訴人，徒為他人所議，對於告訴人名譽之損害，更
    形嚴重，是被告上開所為已非善意發表言論，不能免其刑責。
  (五)綜上所述，被告所辯顯係卸責之詞，不足採信。本件事證明確，被告犯行堪予認
    定。
二、核被告所為，係犯刑法第三百十條第一項之誹謗罪。被告之一個陳述行為，內容
    同時有侮辱（臭雞巴、爛查某）及誹謗（這對狗男女作的好事，年紀大的男人才
    會幹你，我才不把那種男人看在眼裡）者，應屬法條競合之吸收關係，僅論以誹
    謗罪。爰審酌被告犯罪之動機、目的、手段、被害人名譽受損程度及被告犯罪後
    否認犯行之態度等一切情狀，量處如主文所示之刑，並諭知易服勞役之折算標準
    。
據上論斷，應依刑事訴訟法第二百九十九條第一項前段，刑法第三百十條第一項、第
四十二條第二項，罰金罰鍰提高標準條例第一項前段、第二條，判決如主文。
本案經檢察官楊榮宗到庭執行職務。
中      華      民      國    八十九    年    十一      月    十五      日
                                    臺灣臺北地方法院刑事第七庭
                                        法  官  蕭  清  清
右正本證明與原本無異。
如不服本判決，應於判決送達後十日內，向本院提出上訴狀。
                                        書記官  劉  麗  英
中      華      民國    八十九    年    十一      月    二十七    日
附錄本案論罪科刑法條全文：
刑法第三百十條第一項
意圖散布於眾，而指摘或傳述足以毀損他人名譽之事者，為誹謗罪，處一年以下有期
徒刑、拘役或五百元以下罰金。


司法院資訊處製作；財團法人民間司法改革基金會備份。
